臺灣高等法院民事判決
107年度家上字第342號
上  訴  人  A 0 1
被上訴人    A 0 2
訴訟代理人  王弘熙律師
            呂秋𧽚律師

上列當事人間請求離婚等事件，上訴人對於中華民國107年9月7
日臺灣臺北地方法院107年度婚字第43號第一審判決提起上訴，
本院於109年4月1日言詞辯論終結，判決如下：
    主      文
上訴駁回。
第二審訴訟費用由上訴人負擔。
    事實及理由
一、被上訴人主張：兩造於民國00年0月00日結婚，育有未成年
    子女甲○○（男，00年00月00日生）；婚後上訴人無固定職業
    及收入，兩造迭因經濟問題發生爭執，且上訴人動輒對伊及
    甲○○為辱罵、譏諷，又生性多疑並酗酒成性；上訴人於105
    年3月間，僅因見伊以手機拍攝下體照片，即懷疑伊不忠，
    搶奪伊之手機後，將伊推倒、徒手掐伊之頸部，致伊受有鈍
    傷、瘀傷等傷害，同年月3日又無故掌摑伊，並以不堪言語
    辱罵伊，伊難再忍受上訴人同居之虐待，故於同日搬離兩造
    住處，並向原法院聲請105年度家護字第589號通常保護令、
    106年度家護聲字第44號准予延長通常保護令裁定；詎上訴
    人於前揭保護令核發後，仍不時跟蹤、騷擾伊或伊之親屬、
    上司，或對伊威脅咆哮，更於伊使用之交通工具上私裝衛星
    定位系統，伊因此罹患憂鬱症、慢性創傷後壓力等症狀，且
    心生畏懼，夫妻間之信賴關係已然無存，婚姻關係顯生重大
    之破綻，難以繼續維持；又未成年子女甲○○自出生起即由伊
    照顧，上訴人有家暴行為，是為子女之最佳利益，甲○○親權
    行使或負擔，應由伊單獨任之為當；另甲○○每月所需扶養費
    應由伊與上訴人分擔，考量兩造之資力，應由上訴人按月支
    付應分擔之扶養費新臺幣（下同）1萬元至甲○○成年時為止
    ；上訴人並應返還自105年4月起至107年7月止即兩造分居期
    間，伊代墊之分擔扶養費25萬7000元等情。爰依民法第1052
    條第1項第3款、同條第2項之規定，求為判准兩造離婚；並
    依民法第1055條第1項之規定，請求酌定未成年子女甲○○親
    權行使及負擔；另依家事事件法第107條等規定，求為命上
    訴人應自本件酌定未成年子女親權之裁判確定之翌日起至甲
    ○○成年之日（即000年00月00日）止，按月於每月5日以前給
    付關於甲○○之扶養費1萬元，如1期逾期不履行，其後之12期
    喪失期限利益；及依民法第179條之規定，求為命上訴人應
    給付25萬7000元，及其中15萬7000元自106年10月2日起、10
    萬元自107年8月11日起算之法定遲延利息之判決（原審為被
    上訴人勝訴之判決，上訴人不服，提起上訴；未繫屬本院部
    分，不予贅述）。並於本院答辯聲明：如主文所示。
二、上訴人則以：兩造於爭執時因情緒激憤，均曾有不當之言語
    ，且伊並非無端辱罵被上訴人，實係因被上訴人與其他男子
    間有不正當交往關係，外遇在先；105年3月間伊見被上訴人
    拍攝下體照片，詢問欲將照片傳送與何人，因被上訴人拒絕
    回答，伊一時情緒激憤而傷害被上訴人，之後伊已向被上訴
    人道歉，惟被上訴人仍堅決離家；伊於被上訴人離家前，即
    因擔心被上訴人騎車安全，而於其機車內放置手機以追蹤定
    位，詎伊發現被上訴人離家後，竟多次出現於訴外人乙○○住
    處附近，甚至留宿至清晨，且兩造分居期間，被上訴人竟有
    避孕行為，且有妊娠跡象；又未成年子女甲○○倘為伊親生，
    則伊有資力照顧，反觀被上訴人罹患精神疾病，無資力扶養
    ，且其於105年3月間逕自攜甲○○離家後，甲○○受其負面影響
    ，拒絕與伊會面交往，嚴重影響伊與未成年子女甲○○親情維
    繫，顯不利於其發展，故不應由被上訴人單獨行使負擔甲○○
    之親權；對甲○○之扶養費每月需2萬元，應由兩造平均分擔
    不爭執，惟105年4月起兩造分居期間，伊給付甲○○之扶養費
    不僅2萬3000元等語，資為抗辯。並於本院上訴聲明：㈠原判
    決不利於上訴人部分廢棄。㈡上開廢棄部分，被上訴人在第
    一審之訴及假執行之聲請均駁回。
三、查，兩造於00年0月00日結婚，並育有未成年子女甲○○（男
    ，00年00月00日生），兩造婚姻關係現仍存續中；被上訴人
    於105年3月間搬離兩造住處，兩造乃分居迄今；被上訴人曾
    向原法院聲請105年度家護字第589號通常保護令、106年度
    家護聲字第44號准予延長通常保護令裁定獲准等情，有卷附
    戶籍謄本及上開保護令裁定可稽（見原審卷一第45至46、51
    至53、75至79頁），並經本院調取上開通常保護令卷宗核閱
    無訛，且為兩造所不爭執（見本院卷第163至164頁），自堪
    信為真。
四、本件應審究者㈠被上訴人依民法第1052條第1項第3款、同條
    第2項之規定，訴請離婚，是否有據？㈡若有，則兩造所生未
    成年子女甲○○之權利義務行使或負擔，由何人任之為宜？㈢
    被上訴人請求上訴人給付兩造所生未成年子女將來之扶養費
    用，有無理由？㈣被上訴人依不當得利法則，請求上訴人返
    還應分擔之扶養費用25萬7千元，是否有據？茲分別論述如
    下：
㈠、被上訴人依民法第1052條第1項第3款、同條第2項之規定，訴
    請離婚，是否有據？
  1.按民法第1052條第2項所稱「有前項以外之重大事由，難以維持婚姻者」，係抽象的、概括的離婚事由，此乃緣於74年修正民法親屬編時，為因應實際需要，參酌各國立法例，導入破綻主義思想所增設。但其事由應由夫妻一方負責者，僅他方得請求離婚，是其所採者為消極破綻主義精神，非積極破綻主義。關於「難以維持婚姻之重大事由」，係以婚姻是否已生破綻而無回復之希望為其判斷之標準。而婚姻是否已生破綻無回復之希望，則應依客觀之標準，即難以維持婚姻之事實，是否已達於倘處於同一境況，任何人均將喪失維持婚姻意欲之程度而定。至於同條項但書所規定「難以維持婚姻之重大事由應由夫妻之一方負責者，僅他方得請求離婚」，乃因如肯定有責配偶之離婚請求，無異承認恣意離婚，破壞婚姻秩序，且有背於道義，尤其違反自己清白（cle-anhands）之法理，有欠公允，同時亦與國民之法感情及倫理觀念不合，因而採消極破綻主義。倘該重大事由，夫妻雙方均須負責時，應比較衡量雙方之有責程度，僅責任較輕之一方得向責任較重之他方請求離婚，如有責程度相同時，雙方均得請求離婚，始屬公允，是責任較重之一方應不得向責任較輕之他方請求離婚（最高法院94年度台上字第2059號判決意旨參照）。
  2.經查：
    ⑴、被上訴人主張上訴人對其常有言語辱罵，曾以「笨女人
        」、「幹你娘」、「那雙腳好像開的」、「機掰破麻」
        、「幹你媽我摔檯子不可以喔」、「幹你娘機掰」、「
        是你他媽自己搞得太扯，一個月花五萬塊，隨他搓，隨
        他幹喔」等嚴重貶抑人格之言詞羞辱被上訴人，有被上
        訴人所提卷附99年5、6月間之錄音光碟及譯文可證（見
        原審卷一第54至61、203頁），上訴人對其曾有上開對
        話內容等情，亦不爭執（見本院卷第105頁）；而細觀
        兩造上開對話內容，當被上訴人質疑上訴人對家庭沒責
        任感時，上訴人即會以上開激烈不堪之言語辱罵被上訴
        人，足見上訴人就家庭、婚姻事務，無法與被上訴人理
        性溝通，並對被上訴人施以言語暴力，已致兩造婚姻有
        難以維持之情。
    ⑵、另於105年3月間，上訴人因見被上訴人有以手機拍攝下體等令人懷疑之行為，未能理性溝通，即強行奪取被上訴人手機，並將被上訴人推倒，掐住其脖子，致被上訴人受有右胸鈍傷併瘀傷、左上肢瘀傷、左手瘀傷等傷害，其後又曾掌摑被上訴人，被上訴人乃以上開事由向原法院聲請通常保護令，經該院以105年度家護字589號核發通常保護令，保護令有效期間為8月，上訴人不服提起抗告，經本院106年度家護抗字第2 號裁定駁回等情，有卷附上開保護令裁定、診斷證明書在卷可參（見原審卷一第45至48頁、第63頁），並為上訴人所不爭執（見本院卷第164頁）；顯見上訴人在兩造婚姻衝突發生時，未能冷靜自制，反以動手施暴作為情緒發洩之手段，無法理性溝通兩造婚姻問題，自不利於兩造婚姻關係之維繫。 
    ⑶、被上訴人於上開暴力衝突事件發生後，即離去兩造共同
        住處，上訴人並於被上訴人騎乘之機車內放置手機，藉
        定位功能追蹤被上訴人，此有卷附照片可參（見原審卷
        一第65頁），亦為上訴人所自承（見原審卷一第251頁
        ）；上訴人亦懷疑被上訴人於兩造分居期間，因與外遇
        對象有發生性行為，而有避孕、懷孕等情事，均足見兩
        造婚姻已無信賴可言，婚姻顯生裂痕。
    ⑷、然藉由上訴人放置於被上訴人機車內之手機定位資料，及上訴人自行跟拍之照片顯示（見原審卷一第250頁），被上訴人於兩造分居期間，曾密集於105年6月間至105年11月間至男子乙○○住處，甚且有於夜間、凌晨、深夜等時間出入之情形，此有本院依職權據調取臺灣臺北地方檢察署106年度偵字第8838號偵卷卷宗內所附手機定位資料及照片可佐（見上開偵查卷第12至111頁）；雖上訴人曾以上情認被上訴人與乙○○間有通姦行為，乃對其二人提起妨害家庭之刑事告訴，因無積極證據證明其等有通姦、相姦之犯行，經檢察官以106年度偵字第8838號、107年度偵字第1566號為不起訴處分，此有上開不起訴處分書在卷可參（見原審卷一第177至180頁）；惟由上開偵卷資料，查知被上訴人於兩造分居期間，確實與乙○○過從甚密，多次將機車停放於乙○○住所附近，亦曾自持鑰匙開啟乙○○住處門鎖（見上開偵查卷第94至99頁），於早晨自乙○○家離開（見同偵卷第100至109頁），被上訴人對上開照片顯示之情節亦未爭執（見原審卷一第250至251頁），堪認被上訴人與乙○○間縱無證據證明有通姦行為，但其二人關係亦已逾越一般異性交友所應有之分際，其行為並非適當，而有違婚姻忠誠義務，更擴大兩造婚姻之裂痕。 
    ⑸、依上說明，上訴人長期以來就婚姻生活，無法與被上訴人理性溝通，習對被上訴人施以言語暴力，又在面對被上訴人涉有外遇時，亦未能冷靜理性處理，僅因激憤即對被上訴人施以肢體暴力，被上訴人並因此聲請上開通常保護令獲准，已見兩造婚姻確有難以維持之情；而於兩造分居期間，上訴人對被上訴人所為跟蹤、懷疑等情事，亦已見兩造間全無夫妻之互信可言；而被上訴人於兩造分居期間確實與乙○○間有逾越分際之行為，亦有違婚姻忠誠，造成夫妻情感裂痕；兩造自105年3月分居迄今，久未共同生活，顯見兩造夫妻間之互信、互愛、互相關心之基礎已嚴重動搖，已無夫妻情分可言，堪認兩造之婚姻業已發生嚴重之破綻，婚姻關係實難以繼續維持甚明。
  3.兩造確實有難以維持婚姻之重大事由存在，已如前陳；本院
    審酌上訴人習慣對被上訴人為言語暴力，造成兩造感情疏離
    ，而無夫妻關愛之情，上訴人因懷疑被上訴人外遇，即對被
    上訴人為肢體暴力行為，進而衝突擴大，兩造分居，被上訴
    人並因此聲請保護令獲准，致兩造婚姻無法繼續維持；然被
    上訴人於兩造分居期間，確實有與其他男子為不當交往之違
    背婚姻忠誠義務行為，亦致兩造婚姻裂痕無法回復等情狀，
    認兩造間對於婚姻發生破綻之重大事由原因，兩造可責性相
    當。故被上訴人依民法第1052條第2 項規定，訴請離婚，核
    屬有據 ，應予准許。
  4.另被上訴人依民法第1052條第2項之規定訴請離婚，已屬有
    據，則被上訴人另依同法第1052條第1項第3款之規定為同一
    離婚之請求，本院就此部分即無庸再予以審究，併此陳明。
㈡、若有，則兩造所生未成年子女甲○○之權利義務行使或負擔，
    由何人任之為宜？
  1.按夫妻離婚者，對於未成年子女權利義務之行使或負擔，依
    協議由一方或雙方共同任之；未為協議或協議不成者，法院
    得依夫妻之一方、主管機關、社會福利機構或其他利害關係
    人之請求或依職權酌定之，民法第1055條第1項定有明文。
    而法院為前條裁判時，應依子女之最佳利益，審酌一切情狀
    ，尤應注意下列事項：一、子女之年齡、性別、人數及健康
    情形。二、子女之意願及人格發展之需要。三、父母之年齡
    、職業、品行、健康情形、經濟能力及生活狀況。四、父母
    保護教養子女之意願及態度。五、父母子女間或未成年子女
    與其他共同生活之人間之感情狀況。六、父母之一方是否有
    妨礙他方對未成年子女權利義務行使負擔之行為。七、各族
    群之傳統習俗、文化及價值觀。同法第1055條之1第1項亦有
    規定。又，所謂未成年子女之最佳利益，應指行使或負擔子
    女權利義務之人，須具備相當之經濟能力及健全之人格，足
    以善盡扶養義務，並提供健康之生活環境，俾未成年子女之
    心智得獲正常發展而言。
  2.經查：
    ⑴、被上訴人訴請裁判離婚，應有理由，業如前述；而兩造對於未成年子女甲○○權利義務之行使或負擔，又未達成協議，本院自得依被上訴人聲請酌定對於甲○○權利義務之行使或負擔之人。
    ⑵、本院審酌甲○○係一國中男生，自幼即由被上訴人為主要
        照顧者，現亦與被上訴人同住，親子間互動良好，被上
        訴人擔任公司內勤，月收入約3萬元（見原審卷一第83
        至93頁、卷二第29頁，本院卷第105、186至188、198頁
        ）；而上訴人與甲○○親子關係較為疏離，職業為賽鴿買
        賣，收入不穩定（見原審卷一第95至99頁，本院卷第10
        5、240頁）；另參以上訴人對被上訴人曾有家暴行為，
        經被上訴人聲請原法院核發上開保護令在案；暨參以原
        審委由映晟社會工作師事務所就兩造及未成年子女甲○○
        所為調查訪視，其評估及建議亦稱：被上訴人為甲○○之
        主要照顧者，觀察並無不當照顧之情形，與甲○○互動良
        好，評估被上訴人具相當親權能力，甲○○目前11歲，具
        清楚認知與表達能力，其外觀、衣著、發育正常，受照
        顧情形良好，能自由陳述意願，建議可尊重其表意權，
        兩造於親職時間、支持系統及照護環境等方面，均具相
        當條件，且有高度監護意願，惟甲○○自出生至今，皆由
        被上訴人擔任主要照顧者，上訴人雖具監護意願，但過
        往皆為被上訴人行照顧子女之實，基於繼續性原則及主
        要照顧者原則，建議由被上訴人單獨行使負擔甲○○之權
        利義務（見原審卷一第119至133頁）等情狀，認為未成
        年子女甲○○權利義務之行使或負擔，由被上訴人單獨任
        之，符合未成年子女之最佳利益，爰定由被上訴人單獨
        行使甲○○之親權。
    ⑶、又按法院得依請求或依職權，為未行使或負擔權利義務
        之一方酌定其與未成年子女會面交往之方式及期間，民
        法第1055條第5項前段定有明文。承前所陳，甲○○權利
        義務之行使或負擔雖由被上訴人任之，惟子女與父母間
        親情之維繫，乃不可或缺，且無擔任親權一方之定期或
        不定期之訪視關愛，對單親子女人格之成長關係重大，
        為減少兩造離婚後對甲○○之負面影響，爰依職權酌定上
        訴人與未成年子女甲○○會面交往之方式及期間，詳如原
        判決附表所示。
㈢、被上訴人請求上訴人給付兩造所生未成年子女將來之扶養費
    用，有無理由？
  1.按法院酌定父母對於未成年子女權利義務之行使或負擔時，
    得命給付扶養費，前項命給付扶養費之方法，準用第99條至
    第103條規定，家事事件法第107條定有明文。又，扶養之程
    度，應按受扶養權利者之需要，與負扶養義務者之經濟能力
    及身分定之；負扶養義務者有數人，而其親等同一時，應各
    依其經濟能力分擔義務；民法第1119條、第1115條第3項亦
    有明文。
  2.本院斟酌未成年子女甲○○目前為一國中男生，正值學習階段，需要他人悉心教育照顧，並有食衣住行育樂等基本生活需要；被上訴人擔任公司內勤，每月薪資約3萬元，而上訴人雖自述收入不穩，月收入約5萬元，然其財產資料顯示未有收入所得，且兩造名下財產均非豐（見原審卷一第83至99頁，本院卷第105頁），故認兩造經濟能力相當，對未成年子女甲○○之扶養義務應各負擔2分之1為允當。再參酌依目前社會經濟狀況與一般國民生活水準，未成年子女甲○○所在地之臺北市近年平均每人月消費支出及最低生活費行情，認甲○○每月扶養費以2萬元計算為適當，上訴人對此金額，亦不爭執（見本院卷第242頁）。準此，上訴人應負擔甲○○每月扶養費用為1萬元（計算式：20000×1/2＝10000）。
  3.是以，被上訴人請求上訴人自本件關於酌定未成年子女親權
    之裁判確定之翌日起至甲○○成年之日（即000年00月00日）
    止，按月給付關於甲○○之扶養費用1萬元部分，為有理由，
    應予准許。另依家事事件法第107條準用同法第100條第1、2
    、3項之規定，爰定於每月5日以前給付，並酌定1期逾期不
    履行者，其後之12期即喪失期限利益，以維未成年子女之最
    佳利益。
㈣、上訴人依不當得利法則，請求上訴人返還應分擔之扶養費用2
    5萬7千元，是否有據？
  1.按父母均應依各自資力對子女負扶養義務。若均有扶養能力
    時，對於子女之扶養費用均應分擔。因此，父母之一方單獨
    扶養，自得依不當得利之規定請求他方償還代墊其應分擔之
    扶養費用（最高法院92年度台上字第1699號民事判決要旨參
    照）。
  2.經查，本院已審認兩造對甲○○之扶養費用應各負擔2分之1，並認甲○○每月扶養費以2萬元計算為適當，業如前述；而被上訴人前於105年3月3日起即攜甲○○離開兩造住處，由被上訴人單獨照顧扶養甲○○乙情，為兩造所不爭執（見原審卷一第173頁，本院卷第164頁）；被上訴人主張兩造分居後，自105年4月至107年7月（共28個月），上訴人每月應分擔甲○○扶養費1萬元，共28萬元（計算式：10000×28＝280000），上訴人僅給付2萬3000元，其餘25萬7000元（計算式：000000-00000＝257000）均由被上訴人代墊等情，雖為上訴人所否認，然上訴人自陳其無證據足以證明上開由被上訴人單獨照顧扶養甲○○期間，上訴人有何其他支付扶養費之情形（見本院卷第241頁），本院自無從為有利上訴人之認定；且衡以甲○○上開期間，既由被上訴人單獨照顧扶養，甲○○之日常生活支出多由被上訴人支付，應符常情。是以，被上訴人以其上開單獨與甲○○同住期間，為上訴人代墊其應分擔扶養費25萬7000元，依民法不當得利之法律關係，請求上訴人返還，應有理由。
五、從而，被上訴人依民法第1052條第2項之規定，請求准予兩
    造離婚；並依民法第1055條第1項之規定，請求酌定未成年
    子女甲○○親權行使及負擔由被上訴人任之；另依家事事件法
    第107條之規定，請求上訴人應自本件酌定未成年子女親權
    之裁判確定之翌日起至甲○○成年之日（即000年00月00日）
    止，按月於每月5日以前給付關於甲○○之扶養費1萬元，如1
    期逾期不履行，其後之12期喪失期限利益；又依民法第179
    條之規定，請求上訴人應給付25萬7000元，及其中15萬7000
    元自106年10月2日（見原審卷一第117頁）起、10萬元自107
    年8月11日（見原審卷二第31頁）起算之法定遲延利息之判
    決，均有理由，應予准許。原審就此部分為上訴人敗訴之判
    決，於法核無違誤。上訴意旨仍執前詞指摘原判決此部分不
    當，求予廢棄，為無理由，應駁回其上訴。
六、本件事證已臻明確，兩造其餘之攻擊或防禦方法及所用之證
    據，經本院斟酌後，認為均不足以影響本判決之結果，爰不
    逐一論列，附此敘明。
七、據上論結，本件上訴為無理由。爰判決如主文。
中　　華　　民　　國　　109 　年　　4 　　月　　15　　日
                  家事法庭    
                      審判長法  官  楊絮雲
                            法  官  李昆霖
                            法  官  張宇葭
正本係照原本作成。
如不服本判決，應於收受送達後20日內向本院提出上訴書狀，其
未表明上訴理由者，應於提出上訴後20日內向本院補提理由書狀
（均須按他造當事人之人數附繕本）上訴時應提出委任律師或具
有律師資格之人之委任狀；委任有律師資格者，另應附具律師資
格證書及釋明委任人與受任人有民事訴訟法第466 條之1第1項但
書或第 2項（詳附註）所定關係之釋明文書影本。如委任律師提
起上訴者，應一併繳納上訴審裁判費。
中　　華　　民　　國　　109 　年　　4 　　月　　16　　日
　　　　　　　　　　　　　  書記官  李佳姿
附註：
民事訴訟法第466條之1（第1項、第2項）：
對於第二審判決上訴，上訴人應委任律師為訴訟代理人。但上訴
人或其法定代理人具有律師資格者，不在此限。
上訴人之配偶、三親等內之血親、二親等內之姻親，或上訴人為
法人、中央或地方機關時，其所屬專任人員具有律師資格並經法
院認為適當者，亦得為第三審訴訟代理人。